臺灣高等法院刑事判決　　　　　 93年度重上更(三)字第211號
上　訴　人
即　被　告　戊○○
指定辯護人　本院公設辯護人甲○○
上　訴　人
即　被　告　乙○○
選任辯護人　張權律師
　　　　　　陳雅珍律師
上列上訴人因強盜案件，不服臺灣板橋地方法院91年度訴字第41
2號，中華民國91年7月12日第一審判決（起訴案號：臺灣板橋地
方法院檢察署91年度偵字第1155號、移送併辦審理案號：同署91
年度偵字第7726號、第9476號），提起上訴，判決後，經最高法
院第三次發回更審，本院判決如下：
    主  文
原判決關於戊○○、乙○○強盜部分暨定應執行刑部分均撤銷。
戊○○連續意圖為自己不法之所有，結夥三人以上，攜帶兇器，
以強暴至使不能抗拒，而取他人之物，處有期徒刑柒年陸月，扣
案之西瓜刀把，均沒收。
乙○○被訴強盜部分，無罪。
    事  實
一、戊○○前因殺人等案件，經法院判處應執行有期徒刑十二年
    四月確定；另因違反麻醉藥品管理條例案件，經法院判處有
    期徒刑五月，緩刑三年確定，嗣經撤銷緩刑，而接續上開殺
    人等案件執行，現仍執行中。
二、戊○○與己○○、池勁緯（後二人均已判刑確定）共同基於
    意圖為自己不法所有之概括犯意，結夥三人，共同攜帶己○○所有客觀上可為兇器使用具危險性之西瓜刀三把（其中一
    把無刀套），連續於如附表編號一、二、三、四所示之時間
    、地點，以強暴方式至使被害人不能抗拒，而令其交出或取
    得財物，得手後，朋分花用殆盡（有關犯罪時間、地點、犯
    罪方法、犯罪被害人及所得財物詳如附表編號一、二、三、
    四所示）。嗣經被害人丙○○向警方指認己○○後，再由警
    方循線查獲己○○、戊○○、池勁緯，並扣得西瓜刀三把。
三、案經臺北縣警察局蘆洲分局分別報由臺灣板橋地方法院檢察
    署檢察官偵查起訴及移送併案審理。
    理  由
壹、本案相關之共犯、證人（被害人）供述證據之證據能力：
    按現行刑事訴訟法第一百五十九條第一項：「被告以外之人
    於審判外之言詞或書面陳述，除法律有規定者外，不得作為
    證據」、同法第一百五十九條之一第二項、第一百五十九條
    之二、第一百五十九之三之有關傳聞法則之規定，以及同法
    第一百五十八條之三：「證人、鑑定人依法應具結而未具結
    者，其證言或鑑定意見，不得作為證據」之規定，係九十二
    年二月六日始經修正公布，同年九月一日施行，依同年二月
    六日公布施行之刑事訴訟法施行法第七條之三規定：「中華
    民國九十二年一月十四日修正通過之刑事訴訟法施行前，已
    繫屬於各級法院之案件，其以後之訴訟程序，應依修正刑事
    訴訟法終結之。但修正刑事訴訟法施行前已依法定程序進行
    之訴訟程序，其效力不受影響」。經查：本案係於九十一年
    二月二十六日修正刑事訴訟法施行前繫屬於原審法院，此有
    原審法院收文章蓋於臺灣板橋地方法院檢察署九十一年二月
    二十六日板檢森宙九一偵字第一一五五號送審函可稽（見原
    審卷第一頁），依前開法條規定，對於提起上訴之案件，於
    修正刑事訴訟法施行前，原審及本院於第二次更審前歷次審
    理就可得為證據之證據，已依法定程序調查者，其效力不受
    影響，仍得為證據。本案共犯己○○、池勁偉、戊○○（對
    被告乙○○而言）、乙○○（對被告戊○○而言）、被害人
    庚○○、羅蔡秋菊、丙○○、洪榮彬、劉俊鴻、林敏惠、褚
    文友、丁○○、王珮如、余琪偉、林正奇等人，先後以被告
    （或犯罪嫌疑人）、被害人、證人身分於警詢、偵查、原審
    、本院第二次更審前，業經原審、本院分別於上揭刑事訴訟
    法修正條文施行前之九十一年六月二十八日、九十二年一月
    十六日、九十二年八月二十日之審判期日，依刑事訴訟法第
    一百六十五條第一項及當時有效之修正前同法第一百七十三
    條第一項規定之法定程序，提示筆錄並告以要旨，同時詢問
    被告之意見，以踐行調查證據程序，揆諸前揭說明，上開供
    述證據之證據能力，不受前揭新修正刑事訴訟法第一百五十
    九條第一項、第一百五十八條之三等規定之影響（最高法院
    九十四年度臺上字第四七一號、第一二二一號、第三七四二
    號判決意旨參考），合先敘明。
貳、有罪判決部分（即被告戊○○有罪部分）：
一、認定犯罪事實所憑之證據及理由：
　　上訴人即被告戊○○對於附表編號一、二、三、四所示之犯
    罪事實，均供認不諱，核與共犯己○○、池勁緯供承之作案
    過程及被害人庚○○、羅蔡秋菊、丙○○、洪榮彬、劉俊鴻
    、林敏惠、褚文友分別於警詢、原審及本院第一次上訴審時
    證述之被強盜經過情形相符，並有西瓜刀三把扣案可稽，被
    告戊○○此部分自白，核與事證相符，足資採信。又扣案之
    西瓜刀三把，其中二把均有刀套，長度均為刀柄長十三公分
    、刀鋒長二十七點五公分，外型相同，另一把無刀套，長度
    為刀柄長十三公分、刀鋒長三十五公分，三把均為木柄，金
    屬單面刀刃，質地堅固，十分銳利，客觀上均具危險性，均
    足為傷害人體之兇器等情，業經原審勘驗屬實，製有勘驗筆
    錄及照片在卷可稽。綜上，本件事證明確，被告戊○○有為
    附表所示之四件強盜犯行，洵堪認定。
二、論罪科刑部分：
    (一)按被告戊○○本案連續加重強盜行為終了後，懲治盜匪條
      例業於九十一年一月三十日經總統公布廢止，刑法第三百
      三十條亦於同日經總統公布施行，並同時於同年二月一日
      分別失效及生效，因懲治盜匪條例於廢止前仍為有效，並
      非溯及失效，即被告行為時之法律為懲治盜匪條例，經比
      較廢止前懲治盜匪條例第五條第一項第一款之規定：「意
      圖為自己或第三人不法所有，以強暴、脅迫、藥劑、催眠
      術或他法，致使不能抗拒而取他人之物或使其交付者，處
      無期徒刑或七年以上有期徒刑」、及修正後即現行刑法第
      三百三十條第一項之規定：「犯強盜罪而有第三百二十一
      條第一項各款情形之一者，處七年以上有期徒刑」，以修
      正後即現行刑法第三百三十條第一項之規定較有利於被告
      ，依刑法第二條第一項前段之規定，應適用較有利於行為
      人之現行刑法第三百三十條第一項之罪論處。
    (二)核被告戊○○前揭所為，均係犯現行刑法第三百三十條第
      一項之結夥三人以上攜帶兇器強盜罪。被告戊○○與己○○、池勁緯就附表編號一、二、三、四犯行，有犯意聯絡
      及行為分擔，均為共同正犯。又被告戊○○先後四次強盜
      犯行，時間緊接，手法雷同，觸犯犯罪構成要件相同之罪
      名，顯係基於概括犯意反覆實施，為連續犯，依刑法連續
      犯之規定論以一罪，並加重其刑。又被告戊○○所犯附表
      編號一部分之被害人有二人、編號四部分之被害人有三人
      ，均各係一行為觸犯數罪名之想像競合犯，應從一重處斷
      。被告戊○○所為附表編號三、四所示之犯行，雖未據檢
      察官起訴，惟此等部分與原起訴並成罪之附表編號一、二
      所示犯行既有連續犯之裁判上一罪關係，為起訴效力所及
      ，本院應併予審理。
    (三)爰審酌被告戊○○犯罪動機係為取財及其本案有多次強盜
      犯行，危害社會治安重大，本應從重量刑，惟念其犯罪後
      已坦承犯行，尚知悔悟，態度良好等一切犯罪情狀，量處
      如主文第二項所示之刑。扣案西瓜刀三把，係被告戊○○
      等供犯罪所用之物，且為共犯己○○所有，業據被告戊○○及共犯己○○供明在卷，依刑法第三十八條第一項第二
      款規定宣告沒收。
參、被告乙○○無罪判決及被告戊○○不另為無罪諭知部分（即
    好地方釣魚場部分）：
一、公訴意旨另以：被告戊○○、乙○○與共犯己○○及另一不
    詳姓名成年男子，於九十年十二月二十七日凌晨三時三十分
    許，在臺北縣淡水鎮小坪頂一五之三號之好地方釣魚場內，
    由己○○持西瓜刀一把架住店員丁○○，致使不能抗拒，由
    戊○○、乙○○下手搜括丁○○所有之ＮＯＫＩＡ型行動電
    話手機一支、現場櫃檯新臺幣（下同）一萬五千元，乙○○
    友人則在場把風；因認被告戊○○、乙○○此部分行為亦涉
    犯刑法第三百三十條第一項之結夥三人以上攜帶兇器強盜罪
    等語。
二、按犯罪事實應依證據認定之，無證據不得認定犯罪事實，刑
    事訴訟法第一百五十四條第二項定有明文。又檢察官就被告
    犯罪事實，應負舉證責任，並指出證明之方法，同法第一百
    六十一條第一項亦有明文規定。因此，檢察官對於起訴之犯
    罪事實，應負提出證據及說服之實質舉證責任。次按刑事訴
    訟法上所謂認定犯罪事實之證據，係指足以證明被告確有犯
    罪行為之積極證據而言，該項證據必須適合於被告犯罪事實
    之認定，始得採為斷罪之資料。且認定不利於被告之事實，
    須依積極證據，苟積極證據不足為不利於被告事實之認定時
    ，即應為有利於被告之認定，更不必有何有利之證據。而認
    定犯罪事實所憑之證據，無論係直接證據或間接證據，其為
    訴訟上之證明，須於通常一般之人均不致有所懷疑，而得確
    信其為真實之程度者，始得據為有罪之認定，倘其證明尚未
    達到此一程度，而有合理之懷疑存在，本諸無罪推定原則，
    自應為被告無罪之諭知。又按現行刑事訴訟法第一百五十六
    條第二項規定：被告或共犯之自白，不得作為有罪判決之唯
    一證據，仍應調查其他必要之證據，以察其是否與事實相符
    。其立法意旨乃在防範被告自白之虛擬致與真實不符，故對
    自白在證據上之價值加以限制，明定須藉補強證據以擔保其
    真實性。再所謂補強證據，則指除該自白或不利於己之陳述
    本身之外，其他足以證明自白之犯罪事實確具有相當程度真
    實性之證據而言，雖所補強者，非以事實之全部為必要，但
    亦須因補強證據與自白之相互利用，足使犯罪事實獲得確信
    者，始足當之。
三、公訴意旨認被告戊○○、乙○○涉有此部分犯行，係以：共
    犯己○○於警詢及偵查中坦承該次犯行，共犯己○○於偵查
    中且供稱：乙○○還踹了店員丁○○一腳，我還將手機門號
    還給被害人，手機則為戊○○拿走等語，核與證人丁○○證
    述情節相符，被告戊○○、乙○○空言否認，不足採信等，
    資為論據。
四、訊據上訴人即被告戊○○、乙○○均否認有此部分犯行。被
    告戊○○於原審及本院歷次審理時辯稱：這件我沒有參與，
    我是後來才知道的，我原不知己○○要搶，當時我沒有拿西
    瓜刀；是己○○後來才去拿西瓜刀，乙○○也沒參與，我沒
    有看到乙○○踹丁○○等語。被告乙○○於原審及本院歷次
    審理時辯稱：己○○強盜丁○○時，我不知他要搶，我有在
    現場，當時問他幹什麼，己○○說沒你的事，叫我不要管，
    我無法阻止，我就離開走下山回家，途中遇到他們開車過來
    ，就搭他們車子，到我家外面，他們就將一個袋子交給我，
    當時我並不知道袋內裝有三把開山刀，我並未參加上開強盜
    犯行，我也沒有踹丁○○，我與丁○○父母認識，我不可能
    去搶強維玲，丁○○在警詢中說我可能是慌了等語。
五、經查：
    (一)共犯己○○供證之證明力：
      (1)共犯己○○於警詢及偵查期間，固供稱被告戊○○、乙○○有參與好地方釣魚場之強盜犯行。其於警詢中供稱
        ：「九十年十二月二十七日三時三十分許，我與戊○○
        、乙○○與他的朋友一起前往好地方釣魚池，我拿西瓜
        刀控制櫃台小姐，被害人以為是鐵尺用手撥開才導致下
        巴割傷，綽號『阿猴』乙○○就跑過來踹被害人並將被
        害人背在身上的皮包拿走，被害人就叫我將手機還他，
        我將門號卡還給被害人，戊○○與阿猴搜括店內財物。
        搶得現金五千元，我只分得代幣二袋，其餘現金、手機
        由戊○○拿走」等語（見九十一年度偵字第一一五五號
        卷＜下簡稱：第一一五五號卷＞第七頁）。於偵查中供
        稱：「二十七日凌晨三點多，戊○○帶我去淡水找乙○○吸毒，乙○○帶我們去打電動，有一位陳金賢叫我拿
        西瓜刀，我衝進好地方釣蝦場抵住丁○○，她反抗下巴
        受傷，陳金賢和乙○○進去，陳金賢搶著皮包就走，有
        一萬五千元、諾基亞手機一支，陳金賢先回去」等語（
        見第一一五五號卷第六七頁至第六八頁）、「戊○○和
        『阿猴』（在警詢時）毆打我，叫我不要亂講話，『阿
        猴』可能叫侯文星或乙○○，我的耳膜破掉。˙˙˙戊○○叫我租車，之前沒有搶過，租車後才搶的。戊○○
        叫我開車去載他、阿猴還有一個小的，阿猴開車，我們
        到好地方釣魚池打電動，戊○○叫我去載小胖沒載到，
        後來戊○○叫我拿刀子下來，我把刀子放在電動前，阿
        猴就打她，搶她的包包，戊○○在旁邊顧著，另一個看
        到包包就搶了，就和阿猴一同去發動車子，車子發動，
        我和戊○○才上車」等語（見第一一五五號卷第九四頁
        至第九七頁）；「淡水好地方釣魚場強盜案，侯帶我和
        謝去那裡打電動，我們玩到沒有錢，我出去拿刀子，大
        概一小時後回來，我直接去找丁○○，叫他還我們錢，
        丁○○自己劃到的，侯去踢他一下，侯的朋友搶他的包
        包，手機是放在皮包內的，我們都在小房間裡打電動。
        他（丁○○）不小心劃到的，謝在旁邊看。侯的朋友搶
        皮包先走，侯再走，才是謝，我最後跑掉」等語（見第
        一一五五號卷第一二二頁至第一二三頁）。惟嗣於原審
        及本院，共犯己○○則翻異前詞，先後供證稱：「我在
        打電玩，我就去拿刀子過去，我叫丁○○把輸的錢還給
        我，緊張刀子就掉下去，刀子未對著丁○○。戊○○跟
        乙○○未幫我拿，是乙○○的朋友幫我拿錢，勝就走掉
        。我看到乙○○扶丁○○起來，是警察叫我說乙○○有
        參與，西瓜刀三把是我之前就所有」等語（見原審卷第
        九頁、第十頁）、「我沒有拿刀子摸到丁○○的身體，
        我有把背包還給被害人，當時乙○○已經先走了。他們
        並沒有參與，戊○○有罵我。只有拿一把西瓜刀恐嚇丁○○，戊○○沒注意我在做什麼。乙○○之友是成年男
        子」等語（見原審卷第一二一頁）、「乙○○沒有跟我
        一起搶，我沒有找戊○○跟乙○○一起搶」等語（見原
        審卷第一六二頁、第二一八頁）、「我不是要搶，當天
        我在那裡輸錢，我只是要她把我輸的錢還我。只有我一
        個人去做，謝、侯沒參與」等語（見本院九十一年度上
        訴字第二五七一號卷＜下簡稱：上訴審卷＞第九三頁、
        第九五頁）、「當天至好地方釣蝦場，我是去打電動。
        打電動玩具輸了之後，我到車上拿刀子，要被害人將我
        輸的錢還給我，乙○○過來問我幹嘛，把我推開。我從
        女孩子的身上取出款項，那是我叫她把輸的錢還給我，
        我拿了就跑，沒有分款。我不知道其他人是否一起離去
        。我們坐的很近，除了我們四人，只有那女孩子。之前
        在警察局及檢察官面前，我沒有說過乙○○有踹店員，
        我的意思是乙○○踹我。正好乙○○過來阻止我，我不
        小心割到被害人。警詢中說戊○○有分得，是因為那時
        大家都不好。我當天從丁○○身上約搶得一萬多元。戊○○當時在看我做什麼，看傻眼了。櫃臺在外面，丁○○本來在外面，後來到裡面」等語（此係以證人身分為
        證述，見本院本案卷第一三一頁至第一三五頁）。
      (2)雖然共犯己○○嗣於原審及本院之供證，因屬翻異前詞
        之陳述，其證據價值尚有待存疑，且其於本院本案作證
        時所稱：「之前在警察局及檢察官面前，我沒有說過乙○○有踹店員，我的意思是乙○○踹我」云云，經本院
        勘驗九十一年二月二十二日檢察官訊問筆錄之錄音帶，
        證實共犯己○○於該次偵訊時確有稱：乙○○過來踹被
        害人丁○○之語（見本院本案卷第一七二頁）。但經核
        共犯己○○於警詢及偵查中之供述，前後確有不一致之
        處，其於警詢中原稱：「乙○○跑過來踹被害人並將被
        害人背在身上的皮包拿走。戊○○與阿猴搜括店內財物
        」等語，於偵查中則或稱：係叫陳金賢之人叫其拿西瓜
        刀，是陳金賢搶著皮包就走，有一萬五千元、諾基亞手
        機一支，陳金賢先回去等語，或稱：係戊○○叫其拿刀
        子下來，乙○○打丁○○搶包包，戊○○在旁邊顧著，
        另一個看到包包就搶等語等等，不一而足。而對於究竟
        係何人令其取刀，何人出手搶丁○○之背包或取財，乙○○究竟係踹丁○○或是打丁○○等重要關節，共犯己○○前後所述頗有差異，且不僅有二種說法，惟其當時
        即在現場，且係持刀架住丁○○之人，對現場狀況應甚
        為清楚，其於警詢及偵查中之供述如何會有如此之歧異
        ，尚有疑問。是共犯己○○所為不利於被告戊○○、乙○○之供述，尚屬有實質上之瑕疵。
    (二)被告戊○○於警詢及偵查中供述之證明力：
　    (1)被告戊○○之警詢筆錄固記載其供稱：「九十年十二月
        二十七日三時三十分許，由我和己○○、乙○○及乙○○之朋友四人行搶好地方釣魚池，由己○○持西瓜刀架
        住被害人脖子並割傷被害人，乙○○並用腿踢被害人搶
        走ＮＯＫＩＡ八二五０型手機一支並進入櫃台搜括財物
        現金一萬五千元，我和乙○○之朋友均未動手。搶來之
        財物由己○○及乙○○平分，手機交付我賣給跳蚤市場
        」等語（見第一一五五號卷第十五頁至第十六頁）。但
        被告戊○○嗣否認有參與該次犯行，於偵查中檢察官第
        一次訊及其有關警詢筆錄內容時，就已爭執有關好地方
        釣魚場部分之警詢筆錄記載不實在（見第一一五五號卷
        第一００頁正面、第一０一頁正面），並於本院本案訊
        問時供稱：「這不是我講的，是警察寫我蓋章的」等語
        （見本院本案卷第一三五頁）。由於被告戊○○於偵查
        中已爭執其警詢筆錄內容之真正性（此處之真正性係指
        筆錄內容與供述人之實際供述相符，而非指與客觀事實
        相符），即有勘驗其警詢筆錄錄音帶之必要，以查證警
        詢筆錄記載之被告戊○○回答之內容，究竟確係其基於
        自己之自由意思所為之供述，亦或僅是司法警察官及司
        法警察所希望之結果，司法警察官及司法警察有無誤解
        供述人供述之真意，詢問程序是否合法正當，是否有依
        法全程錄音。惟經本院核對本案各偵查卷所附之錄音帶
        ，並未發現有被告戊○○上開警詢筆錄之錄音帶，甚至
        連檢察官單獨訊問被告戊○○之偵訊筆錄錄音帶亦無，
        經向臺灣板橋地方法院檢察署函詢，經該署回覆稱：「
        九十一年三月三日本署分案時，戊○○同時涉有盜匪案
        件（九十一年度偵字第一一五五號）、毒品案件（九十
        一年度毒偵字第二三一號），因前開二案同時移送，錄
        音帶隨卷附入毒品案件內，後因毒品案不起訴處分，錄
        音帶已廢棄，以致無法提供錄音帶予貴院」等語（見本
        院本案卷第一九三頁）。但檢察官對於起訴之犯罪事實
        ，既應負提出證據及說服之實質舉證責任，對用以證明
        被告於警詢中所為不利於己及共犯之供述內容真正性之
        錄音帶，即應加以妥善保存，在案件未確定前，不得廢
        棄，尤其事關強盜案件之重罪，既然已知同一被告同時
        另有強盜案件尚待偵查、審判，縱欲將原始錄音帶存於
        他卷，亦應將原始錄音帶複製存於被告涉嫌之強盜案卷
        內，惟現竟以存於他卷而他卷已確定為由廢棄原始錄音
        帶，在證物之保存方面，顯有疏失。被告戊○○於偵查
        中既已爭執其警詢筆錄有關好地方釣魚場記載之真正性
        ，而警詢筆錄之錄音帶又已不存在，本院無從查驗其警
        詢筆錄之程序合法性、供述之任意性及記載之真正性，
        則其該警詢筆錄所記載之被告戊○○之供述內容，其證
        據價值（證明力）應給予極度之保留，不宜作為認定犯
        罪事實之依據。
      (2)嗣於九十年十二月十九日偵查庭訊時，依該次筆錄之記
        載，對共犯己○○所稱：「乙○○帶我們去打電動，有
        一位陳金賢叫我拿西瓜刀，我衝進好地方釣蝦場抵住丁○○，她反抗下巴受傷，陳金賢和乙○○進去，陳金賢
        搶著皮包就走，有一萬五千元、諾基亞手機一支，陳金
        賢先回去」等語，被告戊○○固供稱：「是的，乙○○
        有衝進去」等語（見第一一五五號卷第一０八頁正面）
        ，但被告戊○○所述：「乙○○有衝進去」之語，並未
        交待乙○○衝進去做何事（檢察官亦未問），且共犯己○○該次之供述顯與其於警詢及九十一年一月十一日偵
        查庭訊（即前述同偵查卷第九四頁至第九七頁）時之供
        述，皆不相符，亦見前述，且被告戊○○於十九日同日
        經檢察官聲請羈押，在臺灣板橋地方法院接受羈押訊問
        時，對好地方釣魚場之案件，僅承認其有在場而已，而
        未承認有共謀或分擔行為之實施（見九十一年度聲羈字
        第一八號卷第四頁），則被告戊○○所云之「是，乙○○有衝進去」之語，尚不足為用以證明其及被告乙○○
        有參與好地方約魚場犯行之證據。
      (3)被告戊○○於九十一年一月十一日偵查庭訊時，依該日
        筆錄記載，其於檢察官訊問之始固稱：「（問：三件案
        子是否都有搶？）是」，但隨後又稱：「當日我和乙○○在淡水，後來我們去好地方釣魚場玩電動，己○○出
        去半小時後回來，我在那裡輸了一萬多元，己○○回來
        後拿刀子進來，還殺那個小姐，乙○○又上來踹一下，
        侯的朋友也上來打。（手機）實際上沒有交給我」等語
        （見第一一五五號卷第一０一頁），由其此一供述前後
        語意可證，被告戊○○於該次偵訊中並未真正承認其有
        參與該件強盜案件，而係指其另三人有參與。而被告戊○○隨後於同年二月二十二日偵查庭訊時，依筆錄之記
        載，其供述為：「（好地方釣魚場強盜案），我看一下
        就跑掉了，顏有提議賣掉手機，後來也沒拿給我」等語
        （見第一一五五號卷第一二二頁）；惟經本院勘驗九十
        一年二月二十二日之偵訊筆錄錄音帶，被告戊○○實係
        供稱：「我們不是要搶，我在那裡玩電動，他們也在玩
        電動，玩到後來，己○○就拿刀出來，己○○沒帶刀去
        ，不知道他出去多少小時後回來，要進來的時候，到機
        台後面的小房間內，找那個小姐，然後把她押起來。那
        時候並沒有計劃準備要搶，我們都坐在那裡玩電動。（
        問：那天不是說乙○○去把她踹了一下？那天你有說啊
        ，說乙○○（應係己○○之誤）用刀押人，然後乙○○
        去踹了她一下？）乙○○是推開，然後就跑掉。（問：
        乙○○去推開是什麼意思？）這算是突發狀況，本來是
        （哲）要搶，跟我們講，那女孩子被劃到，大概是因為
        那女孩子有反抗的樣子，我們三個看到才知道，乙○○
        看到這種情形，就過去好像是去拉開還是什麼的，也不
        知道踹到誰了。（問：在警察局你有說你有搶好地方釣
        魚池＜提示筆錄＞，怎麼回事？）我有去啊！我說己○○是臨時起意，我和乙○○的朋友並未動手。（問：那
        個小姐說你有做，她說己○○、戊○○、乙○○都有？
        ）沒有，她在警察局是說我有留在現場。我沒有跟她搶
        ，那天我人站在那邊後來就走掉」等語（見本院本案卷
        第一七０頁至第一七五頁）。由此勘驗結果可見，被告
        戊○○於該次偵訊中有稱：當時係突發狀況，被告乙○○當時係見己○○押住被害人而過去拉要拉開或推開二
        人等語，且係有利於被告乙○○之供述，自應予以記載
        ，惟該次偵查筆錄就此部分完全未予記載，已顯示該筆
        錄未真實記載被告等人之供述，已有可議，且被告戊○○於該次偵訊中對檢察官一直追問有關其先前供述被告
        乙○○有踹一腳部分，並未承認其曾有為此一供述（被
        告戊○○於本院本案審理時則稱：我沒有說乙○○踹誰
        ，見本院本案卷第一三五頁）。由於本案偵查筆錄有未
        完全真實反映被告戊○○供述之情形，且九十一年一月
        十一日之被告戊○○偵查筆錄之記載，與其於九十一年
        二月二十二日偵查庭訊時之供述（指真實之供述），實
        有差異，對於其於九十一年一月十一日偵查庭訊之供述
        ，自有勘驗偵查筆錄錄音帶以查證之必要，惟因該日檢
        察官單獨訊問被告戊○○之偵訊筆錄錄音帶業已廢棄，
        業見前述，本院已無從查核該次偵查筆錄記載之全貌，
        是九十一年一月十一日偵查筆錄之證明力，亦有待商榷
        。
      (4)因被告戊○○於警詢及偵查中之供述，前後歧異，而其
        偵查筆錄內容之完整性復有疑問，且最重要之警詢筆錄
        及九十一年一月十一日偵查筆錄之錄音帶，由於臺灣板
        橋地方法院檢察署作業之疏失，均已廢棄，無法證明該
        二次筆錄內容之真正性及完整性，則被告戊○○上揭供
        述，自難採為不利於其自己及共同被告乙○○認定之證
        據，且亦難作為釐清共犯己○○前揭供述瑕疵之依據。
    (三)證人丁○○證述之證明力：
      (1)因證人丁○○前後證述不一，且歧異之處頗多，為真實
        反映其證述內容，茲將其各次證述之要旨，臚列如下：
        於九十年十二月二十八日之警詢中指稱：「因為於九
          十年十二月二十七日三時三十許在淡水鎮小坪頂十五
          之三號好地方釣魚池擔任櫃台員工，遭四名歹徒持西
          瓜刀架在脖子，我以為是鐵尺把他撥開割傷我下巴，
          渠等並強盜我身上諾基亞八二五０型行動電話一支（
          晶片有還給我）及櫃檯現金約一萬五千元後，開一部
          黑色三菱二千西西自小客逃逸，接受製作筆錄。（經
          指認嫌犯）就是己○○、戊○○、乙○○是其中之一
          。有二名歹徒把我押住靠牆壁，其中一名是己○○拿
          刀架住我脖子行搶我身上財物，乙○○與另一名不詳
          男子則負責把風及搜括櫃檯物品」等語（見第一一五
          五號卷第三五頁至第三六頁）。
        於九十一年三月二十五日在原審結證稱：「在九十一
          年十二月二十七日在好地方釣魚場。是當庭被告謝家
          勝、己○○、乙○○。己○○拿刀子放在我的右肩上
          ，我有用手撥，我是背對他們。背包是在我身上被搶
          走的。背包內有手機及當天收的一萬五千多元。我們
          沒有櫃檯。我對乙○○比較熟，因為乙○○是常客。
          因為有兩個人到裡面搶我的東西，當時乙○○在外面
          。他們叫我十五分鐘後才能出來，後來因為有客人來
          ，我問他是否外面還有人，我才到外面。他們還有搶
          走櫃檯的香煙。當時有兩個人在場，因為我是背對的
          ，沒有看清楚是誰拿我的背包」等語（見原審卷第一
          二０頁）。
        於九十一年十月十五日在本院上訴審結證稱：「（問
          ：是否於九十年十二月二十七日三時三十分許，由顏
          信哲持西瓜刀一把進入好地方釣魚場，並抵住妳的脖
          子，並由戊○○在旁壓住妳，致使妳不能抗拒，再由
          乙○○搶走妳身上的背包，且由乙○○之朋友在場把
          風？）是的，當天有四個人搶我，其中有一個人持刀
          抵住我的脖子。（問：搶你的人是否就是在法庭的被
          告戊○○、被告己○○、被告乙○○及乙○○的朋友
          ？）是的。（問：何人持刀抵住你的脖子？）己○○
          原先帶刀子，乙○○看到，就問己○○要幹什麼？然
          後去推己○○，己○○撞到我，於是己○○的刀子就
          劃到我的下巴，然後我就跌倒了，皮包掉下去，誰拿
          走我的皮包我不清楚。˙˙˙己○○沒有說什麼（指
          輸了一萬多元，要我還錢之語），就拿刀子出來了。
          他們四人（指謝、顏、侯、不詳姓名之人）是一起來
          消費的。當時乙○○先出去，己○○拿走我的皮包後
          對我說：『現在缺錢，很抱歉拿妳的皮包，我們走開
          十五分鐘後，妳再出來』。己○○講完後，就與謝家
          勝一同離開了。至於乙○○何時離開並不清楚。（問
          ：對你以前供稱：乙○○在外面把風等語是否實在？
          ）我沒有這麼說，我是說他跑出去。（問：原先這四
          人是否都在釣魚場裡面？後來己○○與乙○○發生爭
          吵推撞到你，並拿走你的皮包後，接著他們四人就離
          去了？）是的。（問：對於你在警詢中＜第三五頁、
          第三六頁＞所證述否實在？）我們那裡沒有櫃台，他
          們在做什麼我都不知道」等語（見本院上訴審卷第一
          三二頁至第一三五頁）。
        於九十三年一月十四日在本院本案更(二)審結證稱：「
          案發前見過乙○○一、二次。被搶時共有四個人在場
          。當天搶我的是沒到庭的己○○。乙○○當時在外面
          ，他原本在裡面打電動，二人吵架以後，己○○叫他
          離開。當天被搶手機、一萬五千元，我有被刀子割傷
          。搶走我皮包的是己○○。戊○○當時在打電動，顏
          信哲在搶我時，他也在打電動，沒有做任何動作。（
          你在警詢筆錄所言是否實在？）警詢所言實在。（問
          ：為何以前講四個人搶妳，現在講持刀的人搶妳？）
          時間過太久了，我現在講的才對。（妳以前說過，侯
          清華有用腳踹妳有何意見？）乙○○我看過一、二次
          ，事隔太久，忘記了一萬五千元是總共，我背包裡面
          有手機、還有快一萬元，櫃臺大約六千元」等語（見
          本院更(二)審卷第六一頁至第六四頁）
        於九十四年一月二十六日在本院本案審理時結證稱：
          當時是一個拿刀子的對我行搶（回頭指認證人己○○
          ）。只有一人拿刀子，他搶走我的包包。沒有看到（
          乙○○有無對你施暴或拿取財物，知何人把風）。我
          被搶一萬多元，錢是從我身上包包搶的，是我們店內
          零用金。四人都有打電動。（問：一人拿刀，其他人
          做什麼？）不知道，因為是從背後拿刀子押我，另外
          三人我無法看見他們。是拿刀子的人押著我，搶走我
          皮包。四人都在放電動那邊，其中一人抵住我脖子。
          我只知道拿刀的人是誰。（問：後來己○○的刀子為
          何會割到你的下巴？）我以為是鐵尺，我伸手去撥開
          。有人打我，所以我跌倒。我不知道何人打，他是從
          後面打。他們把我關在裡面後離開，他們是拿刀子的
          人也在裡面，還有一個。（問：另外兩個人何在？）
          我不知道，我在裡面沒有看到。有人拿刀子架住我，
          乙○○就離開了，因為他們起爭執。（問：他們為何
          起爭執？）因為我認識被告乙○○。他有阻止說為什
          麼這樣。（問：你說你不清楚他們四人是怎麼離開的
          ？）有人拿刀子抵住我，他們有起爭執，最後只剩下
          三個人。一萬五千元是我們店裡的零用金，當時放在
          包包裡。背包裡面有錢、櫃台裡面也有錢，櫃台裡有
          多少錢我不記得了，我沒有交給對方，我包包裡還有
          我的手機。（問：你當時有無被人以腳踢、打？）有
          ，後面，腰的地方，沒有看到，我不知道是被打還是
          被踢。背包沒有還我。（問：警詢中為何與後來講的
          不一樣？）我的意思不是那樣。我被搶的過程中，有
          聽到乙○○他們起爭執」等語（見本院本案卷第一三
          八頁至第一四三頁）。
      (2)就係己○○持刀抵住其脖子隨後被強盜財物一節，證人
        丁○○之證述始終如一，共犯己○○亦承認有持刀割傷
        丁○○強盜之行為，是丁○○於好地方釣魚場被強盜之
        事實，固應可認定。但對於己○○以外之被告戊○○、
        乙○○等人有如何之行為或言語、甚至所在位置等，觀
        證人丁○○以上證言，前後歧異甚大，嗣甚且否認曾供
        稱乙○○把風之語。固然一般被害人在突然遇人強盜控
        制身體自由之情況下，尚難強求其注意並詳記在場每一
        個人之動作，且在時間經過，記憶逐漸淡退之情況下，
        更難期望其於多次證述中皆對各項細節始終記憶清楚。
        惟依證人丁○○警詢筆錄之記載，卻顯示其當時對被告
        戊○○、乙○○、共犯己○○及另一名不詳姓名男子之
        各個行為分擔，觀察非常清楚，甚至被告等開何種車離
        去，亦有供述，但其所述內容與本案共犯己○○於警詢
        中所述之過程已有差異（見前述(一)(1)），且嗣於原審審
        理時，在仍指稱：「是當庭被告戊○○、己○○、乙○○」等語之情形下，證人丁○○於敘述各個涉案人具體
        行為時，僅能對己○○部分有明確之證述，就其他人部
        分，則無法為具體之描述，並稱：「我對乙○○比較熟
        ，因為乙○○是常客。有兩個人到裡面搶我的東西，當
        時乙○○在外面。他們叫我十五分鐘後才能出來，後來
        因為有客人來，我問他是否外面還有人，我才到外面。
        當時有兩個人在場，因為我是背對的，沒有看清楚是誰
        拿我的背包」等語，核與其於三個月前之警詢中所述顯
        然不符，為何如此，尚有疑問（因丁○○於警詢中係以
        被害人身分接受詢問，故警員未錄音，並無程序上之瑕
        疵）。或謂證人丁○○係因與被告乙○○和解而為迴護
        被告乙○○之證言。惟查：被告乙○○與丁○○和解，
        係本案繫屬本院上訴審時之九十一年十月十一日始成立
        者（見本院上訴審第一四九頁至第一五０頁），在此之
        前，證人丁○○於原審九十一年三月二十五日訊問時，
        一開始仍指稱：是當庭被告戊○○、己○○、乙○○強
        盜，顯見證人丁○○於原審證述時並無迴護被告乙○○
        等人之意思，自不能以證人丁○○有迴護意思為由排除
        其於原審證述之證明力。
      (3)至於證人丁○○於本院上訴審訊問時（見前述(1)），
        一開始針對法官概括以起訴事實訊問所回答之「是的」
        等語，與其於當日隨後就各個人行為態樣為敘述時所述
        之乙○○質問己○○等情節，迥然不同，而事實上，該
        次法官訊問提示之有關被告戊○○、乙○○、共犯己○○及另一名不詳姓名者之行為態樣（查應係共犯己○○
        警詢筆錄記載之內容），亦顯與證人丁○○警詢筆錄記
        載之證述不同（見前述(1)），自亦難以其此一「是的
        」一語，遽認證人丁○○確定被告戊○○、乙○○有參
        與該次強盜犯行。
      (4)綜上，證人丁○○於原審證述時就被告戊○○、乙○○
        有無參與好地方釣魚場之犯行，已不能為明確之證言，
        其於警詢中所為關於被告戊○○、乙○○部分證言之可
        信性，尚有待存疑，又證人丁○○嗣後之證述，亦顯示
        其已無法就事發當時真正之過程為詳盡有效之證述，自
        難以其證言憑為認定被告戊○○、乙○○犯罪事實之依
        據。
六、綜觀共犯己○○、被告戊○○、證人丁○○之上揭供證，因
    其等所為不利於被告戊○○、乙○○之陳述，先後不一致，
    且彼此歧異，無法互為補強而得確信被告戊○○、乙○○確
    有參與好地方釣魚場之強盜案件，而被告戊○○相關警詢及
    偵查筆錄之錄音帶又因承辦偵查案件檢察署之疏失而廢棄，
    致該等筆錄缺乏證明力。是公訴人所舉證據及本院依據卷內
    資料調查證據之結果，尚不足以使本院獲有無合理可疑程度
    之確信得以認定：被告戊○○、乙○○確有參與好地方釣魚
    場之強盜案件。此外，復查無適合且可信之證據足資證明被
    告戊○○、乙○○有此部分犯行，其二人此部分犯罪，應屬
    不能證明，被告乙○○自應為無罪判決之諭知；被告戊○○
    部分，因公訴意旨認其此部分犯嫌，與前開起訴並成罪之附
    表編號一、二部分，有連續犯之裁判上一罪關係，爰不另為
    無罪判決之諭知。
肆、移送併案審理不能證明及退回部分：
一、臺灣板橋地方法院檢察署九十一年度偵字第一０八六九號移
    送併案意旨略以：被告戊○○與己○○、乙○○另於：(一)九
    十年九月二十三日七時三十分許，在桃園縣龜山鄉○○路○
    段五四六號，持刀強盜王珮如經營之檳榔攤，搶得三千元、
    手機一支；(二)於九十年十一月三日六時許，在桃園縣龜山鄉
    ○○路○段二十公里處，戊○○、乙○○見余琪偉一人獨自
    洗車，乃持刀強盜余琪偉財物，搶得七千元、手機一支，得
    逞後由己○○駕車接應逃逸；(三)於九十年十一月二十七日十
    九時四十分許，在桃園縣龜山鄉○○路○段合作金庫旁，見
    林正奇一人領錢之際，由戊○○、乙○○強押林正奇至提款
    機旁，行搶九千餘元及行動電話一支，得手後由己○○駕車
    接應逃逸，因認被告戊○○、乙○○此部分行為涉犯刑法第
    三百二十八條第一項之強盜罪嫌，並與本案原起訴之該二被
    告加重強盜罪，有連續犯之裁判上一罪關係，爰移送併案審
    理等語。
二、併案意旨認被告戊○○涉有此等部分強盜犯行，係以被告戊○○於警詢中之自白及被害人之指訴為其論據。惟被告戊○○、乙○○於偵審中均否認有此等部分強盜犯行。經查：被
    告戊○○固於警詢中曾自白與乙○○、己○○共犯上開三件
    強盜案，被害人王珮如、余琪偉亦分別於指認被告戊○○為
    行搶之人，然被告戊○○因毒品案件於九十年八月二十三日
    羈押於臺灣臺北看守所至同年十月二日始交保釋放，此有該
    所九十一年十一月十九日北所總決字第０九一０００七八一
    七號函在卷可按（見上訴審卷第一七五頁），則被告戊○○
    既羈押於臺北看守所，何能於九十年九月二十三日在外行搶
    被害人王珮如之財物？已見被告戊○○於警詢中之自白顯與
    事證不符而有瑕疵，自難採為認定事實之依據。又被害人林
    正奇於案發後，經警通知指認，亦不能指證被告三人即為行
    搶之人（見移送偵查卷第二０至二一頁），且被告戊○○、
    乙○○、共犯己○○等三人於法院審理期間均堅詞否認有犯
    上開三件強盜案，而檢警機關亦未在被告等人處所查獲與該
    三件強盜案件有關之贓證物，再者，被害人余琪偉於本院上
    訴審訊問時雖證稱：當天有二個人行搶，戊○○我有印象，
    而乙○○沒有印象等語（見上訴審卷第一二九頁），但僅係
    印象而已，並未確切指認，復係單純之指訴，無其他證據。
    綜上，尚難認被告戊○○確有為此三件強盜犯行。此外，亦
    查無其他積極證據足證被告戊○○確有此等部分犯行，不能
    證明其有此等部分強盜犯罪，自無從併案審理，應退回由檢
    察官另行處理。
三、被告乙○○原被起訴之加重強盜罪部分，既因不能證明，而
    為無罪之諭知，即與移送併案審理部分無連續犯之裁判上一
    罪關係可言，此部分自應退回由檢察官另行處理。
伍、撤銷改判之理由：
    本件尚不能證明被告戊○○、乙○○有參與好地方釣魚場之
    強盜犯行，原審認被告戊○○、乙○○有為此部分犯行，自
    有未合。又被告戊○○所犯附表編號一、五所示之強盜犯行
    ，均係一行為觸犯數罪名之想像競合犯，原判決未予論述，
    亦有可議。被告戊○○、乙○○上訴意旨否認有為好地方釣
    魚場之強盜犯行，應均屬有理由，自應由本院將原判決關於
    被告戊○○、乙○○強盜部分及定應執行刑部分，撤銷改判
    。
據上論斷，應依刑事訴訟法第369條第1項前段、第364條、第299
條第1項前段、第301條第1項，刑法第2條第1項前段、第28條、
第56條、現行刑法第330條第1項、第38條第1項第2款，判決如主
文。
本案經檢察官陳維練到庭執行職務。
中　　華　　民　　國　　94　　年　　8 　　月　　17　　日
　　　　　　　　　刑事第十二庭  審判長法　官  李文成
　　　　　　　　　　　　　　　　　　  法　官  周盈文
　　　　　　　　　　　　　　　　　　  法　官  王復生
以上正本證明與原本無異。
如不服本判決，應於收受送達後十日內向本院提出上訴書狀，其
未敘述上訴之理由者並得於提起上訴後十日內向本院補提理由書
（均須按他造當事人之人數附繕本）。
                                      書記官  王宜玲
中　　華　　民　　國　　94　　年　　8 　　月　　30　　日
附表：時間（民國）、現金（新臺幣）
┌──┬───┬───────┬────────┬───────────┐
│編號│行為人│犯罪時間九十年│犯罪地點臺北縣  │犯罪方法及被害人      │
├──┼───┼───────┼────────┼───────────┤
│一  │戊○○│十二月二十二日│五股鄉○○路○段│由己○○佯稱問路敲羅啟│
│    │己○○│五時四十分許  │四二一號五股清粥│熀之車門，再由戊○○持│
│    │池勁緯│              │                │西瓜刀一把進入車內架在│
│    │      │              │                │庚○○之脖子上，並由池│
│    │      │              │                │勁緯持另一把西瓜刀（無│
│    │      │              │                │刀套）將自五股清粥店走│
│    │      │              │                │出來之庚○○之妻羅蔡秋│
│    │      │              │                │菊架至成泰路四五三巷，│
│    │      │              │                │各至使庚○○、羅蔡秋菊│
│    │      │              │                │均不能抗拒，而各令交出│
│    │      │              │                │計現金至少二萬一千元及│
│    │      │              │                │鑰匙一把。            │
├──┼───┼───────┼────────┼───────────┤
│二  │戊○○│十二月二十三日│五股鄉○○路○段│由己○○在外把風，謝家│
│    │己○○│二時五分許    │二一五號旺旺來超│勝、池勁緯分別持西瓜刀│
│    │池勁緯│              │商              │一把進入該店，先由謝家│
│    │      │              │                │勝持西瓜刀抵住店員張志│
│    │      │              │                │強，至使丙○○不能抗拒│
│    │      │              │                │，再由池勁緯搜括店內現│
│    │      │              │                │金一萬八千元、七星香菸│
│    │      │              │                │三條、大衛香菸二條、峰│
│    │      │              │                │香菸一條、拍立得相機一│
│    │      │              │                │台。                  │
├──┼───┼───────┼────────┼───────────┤
│三  │戊○○│十二月二十二日│新莊市○○路四十│由己○○開車在外把風，│
│    │己○○│六時十五分許  │九號一樓金車便利│並由戊○○、池勁緯各持│
│    │池勁緯│              │商店            │西瓜刀一把進入該店，謝│
│    │      │              │                │家勝持西瓜刀押住店員洪│
│    │      │              │                │榮彬，池勁緯則嚇令洪榮│
│    │      │              │                │彬交錢，否則要殺他一刀│
│    │      │              │                │，至使洪榮彬不能抗拒，│
│    │      │              │                │而交出現金五千一百一十│
│    │      │              │                │元。                  │
├──┼───┼───────┼────────┼───────────┤
│四  │戊○○│十二月二十三日│新莊市○○路六十│戊○○、己○○、池勁緯│
│    │己○○│二十時許      │之一號翔舜釣蝦場│各持西瓜刀一把進入該店│
│    │池勁緯│              │                │，共同押住店員林敏惠、│
│    │      │              │                │劉俊鴻及劉俊鴻之友褚文│
│    │      │              │                │友，由己○○負責看守，│
│    │      │              │                │戊○○嚇令該三人將身上│
│    │      │              │                │財物（劉俊鴻之手錶一只│
│    │      │              │                │、林敏惠之金手鍊一條、│
│    │      │              │                │金項鍊一條、ＮＯＫＩＡ│
│    │      │              │                │八二五０型手機一枝、褚│
│    │      │              │                │文友之金項鍊一條、金戒│
│    │      │              │                │指一只、手錶一只）交出│
│    │      │              │                │，池勁緯則在店內櫃檯搜│
│    │      │              │                │括現金九萬一千元。    │
└──┴───┴───────┴────────┴───────────┘
附錄：本案論罪科刑法條全文
刑法第330條
犯強盜罪而有第321條第1項各款情形之一者，處七年以上有期徒
刑。
前項之未遂犯罰之。
